【裁判字號】    91,交上易,481
【裁判日期】    920530
【裁判案由】    過失傷害
【裁判全文】
臺灣高等法院刑事判決                          九十一年度交上易字第四八一號
    上  訴  人
    即  被  告  甲○○
    選任辯護人  李秋銘律師
                黃金亮律師
右上訴人因過失傷害案件，不服臺灣宜蘭地方法院九十一年度交易字第一一六號，中
華民國九十一年十月三十日第一審判決（起訴案號：臺灣宜蘭地方法院檢察署九十年
度偵字第一二一四號），提起上訴，本院判決如左：
    主  文
原判決撤銷。
甲○○無罪。
    理  由
壹、公訴要旨
一、公訴事實：上訴人即被告甲○○未領有適當駕駛執照，於民國九十年二月二十四
    日下午四時五十五分許，駕駛車牌號碼ＩＵ─四二七七自用小客車，沿宜蘭縣宜
    蘭市○○路，由北往南方向行駛，途經同路與南津路交岔路口，欲右轉南津路，
    理應注意車輛行駛時，駕駛人應注意車前狀況，並隨時採取必要之安全措施，及
    車輛行至無號誌交岔路口；而依當時情形，天候陰，暮光、路面乾燥無缺陷及障
    礙物，視距良好，又無不能注意之情事；被告竟疏未注意，於通過上開交岔路口
    時，上開自用小客車左前端擦撞及由乙○○所駕駛，沿宜蘭縣宜蘭市○○路，由
    西往東方向行駛，欲左轉凱旋路之車牌號碼ＲＡＶ─二二三輕型機車，致乙○○
    人車倒地後，受有頸椎損傷併狹窄及四肢癱瘓等重傷害。事故發生後，被告將其
    所駕駛之上開自用小客車駛回宜蘭縣宜蘭市○○路九號，停妥後，再返回現場，
    並報警將乙○○送醫急救。
二、公訴法條：刑法第二百八十四條第一項後段之過失致人重傷罪。
三、公訴證據：(一)告訴人乙○○之指訴。(二)車牌號碼ＩＵ─四二七七自用小客車左角
    處有稍微擦撞但不明顯痕跡。(三)道路交通事故調查報告表、勘驗筆錄、照片。(四)
    羅東博愛醫院、長庚紀念醫院診斷証明書。
貳、被告之辯解
一、被告所駕駛上開車輛並未與告訴人發生碰撞，係告訴人於左轉凱旋路時車頭即呈
    現搖晃現象，因駛經碎石路及轉彎緣故，造成重心不穩，衝入路旁水溝受傷。
二、如告訴人之機車與被告之自用小客車有發生擦撞，機車應於擦撞後隨即向左傾倒
    ，不致於再往前衝入稻田。
三、由檢察官勘驗筆錄記載「勘驗結果：ＩＵ─四二七七車前保險桿右角處留有刮痕
    ，並沾有藍色漆，左角處有稍微擦痕較不明顯。又右前輪弧損壞稍有內凹，另右
    車門有一道刮痕延至後車門」，足見車輛有多處受損痕跡，且受損部位各異，顯
    然車輛係於事發前即已因其他原因受損。
四、被告因為無照駕駛，擔心受罰，才先將車輛駛回住處，再折返現場救人，並非出
    於逃避肇事責任。
、本院之判斷
一、按犯罪事實應依證據認定之，無證據不得推定其犯罪事實，又不能證明被告犯罪
    者，應諭知無罪之判決，刑事訴訟法第一百五十四條、第三百零一條第一項分別
    定有明文。次按犯罪事實之認定，應憑證據，如未能發現相當證據，或證據不足
    以為證明，即不能以推測或擬制之方法，以為裁判之基礎，有最高法院四十年台
    上字第八六號判例可資參照。又告訴人之告訴，係以使被告受刑事訴追為目的，
    是其陳述是否與事實相符，仍應調查其他證據以資審認（最高法院五十二年台上
    字第一三００號判例參照）。
二、經查，告訴人固於檢察官訊問時指訴：伊自南津路要左轉凱旋路時，與對方發生
    擦撞，伊機車前輪撞到被告車輛左前方保險桿，伊跌入路旁水溝等語（見偵查卷
    第八七頁背面）。且證人即告訴人所駕駛機車所有人林阿榕於原法院審理時證述
    ：機車前面龍頭軸心損壞，及兩手把彎曲，另護板、腳踏板、擋風玻璃壞掉，機
    車左側有擦撞痕跡等語（見原審卷第六六頁）。惟告訴人所駕駛機車既由馬路跌
    落與路面有相當高低落差之水溝，機車有所損壞乃為事理之常，不能即認係肇因
    其機車前輪碰撞被告所駕駛車輛左前方保險桿所造成，而以此證明機車與自用小
    客車確實有發生碰撞。再由卷附被告所駕駛車輛事故後照片顯示（見偵查卷第三
    四、三五頁、第六０至六五頁），該車輛左前方保險桿，甚至左前車頭，並無明
    顯新造成擦撞痕跡。雖檢察官曾勘驗被告所駕駛車輛，勘驗結果為：ＩＵ─四二
    七七車前保險桿右角處留有刮痕，並沾有藍色漆，左角處有稍微擦痕較不明顯。
    又右前輪弧損壞稍有內凹，另右車門有一道刮痕延至後車門等語，有勘驗筆錄可
    據（見偵查卷第四九頁）。上開車輛損壞情形，與告訴人所指訴擦撞情形可能相
    關者僅「左角處有稍微擦撞痕跡，較不明顯」，以擦撞既經勘驗結果屬輕微且不
    明顯，而上開車輛頗為老舊，車身遍佈碰撞損壞痕跡等情，有卷附照片可據（見
    偵查卷第六一至六四頁），自不能以該車輛前保險桿左角處有不明顯稍微擦撞痕
    跡，即資以佐證機車前輪確實有如告訴人所指碰撞車輛左前方保障桿情形。
三、次查，被告經函請法務部調查局實施測謊鑑定結果，其表明其所駕駛車輛並未碰
    撞告訴人之機車情節，經測試並無情緒波動反應，研判未說謊等情，有法務部調
    查局九十一年四月三十日調科參字第０九一００一八二一八０號測謊報告書在卷
    可稽（見偵查卷第九七頁），被告所辯其所駕駛車輛並未與告訴人之機車發生碰
    撞等情，即不能逕指為虛妄。雖公訴人仍指稱被告於測謊時之陳述，僅為其認知
    之表述，而被告之認知，並非即與事實相符，故測謊結果顯示被告並未說謊，不
    能據以證明並無告訴人所指發生碰撞之事實。惟告訴人係指訴其所騎乘機車前輪
    與被告所駕駛車輛之左前方保險桿碰撞，且被告始終指稱其於告訴人左轉彎前即
    有發現告訴人騎乘機車左轉，而車輛駕駛座係在車輛左邊，於車輛左前方之視野
    相當清楚，果真有告訴人所指擦撞情形發生，身為駕駛人之被告應無未目睹之理
    ，即會對之有所認知，應不會發生認知與事實不符情形，其豈能順利通過測謊，
    公訴人所指上情，容有誤會，應不可採。
四、又查，由卷附於事發未久之九十年二月二十七日所拍攝現場照片顯示（見偵查卷
    第十四至十八頁），事故現場散落有不少碎石粒，道路路況並非良好。又告訴人
    係騎乘較難保持平衡之機車從南津路要左轉凱旋路行駛，且轉彎幅度頗大，路況
    又屬欠佳，增加維持平衡困難。而告訴人係於左轉彎後即掉落至轉彎過後之凱旋
    路道路旁與道路有相當高低落差之水溝。且如從南津路左轉凱旋路機車前輪與從
    凱旋路右轉南津路車輛左前保險桿發生碰撞，一般要二車均未完成轉彎動作前，
    方會發生此一位置之碰撞，依慣性作用，機車傾倒於交岔路口路面之機率應遠大
    於掉落至轉彎過後之凱旋路道路旁水溝。告訴人之機車既掉落在轉彎過後之凱旋
    路道路旁水溝，而非傾倒在交岔路口，則告訴人騎乘不易平衡之機車，於轉彎時
    因轉彎幅度過大，且道路有碎石粒，路況欠佳，致失去平衡，不慎機車失控掉落
    路旁水溝之可能性，實無由逕予排除。如告訴人之機車並未與被告之車輛發生碰
    撞，而係自行失去平衡，掉落於路旁水溝。且現場交岔路口並非狹窄，又不論凱
    旋路或南津路寬度，均足供一部自用小客車及一部機車輕易會車，被告即無公訴
    人所指未注意車前狀況，並採取適當安全措施之疏失。其於本件事故，並無公訴
    人所指過失責任。
五、復查，被告固於發生事故後，先駕駛車輛返回家中，再折返現場，召喚救護車前
    來救治告訴人。惟未考領駕駛執照行車，依道路交通管理處罰條例第二十一條第
    一項第一款規定，應處新台幣六千元以上，一萬二千元以下罰鍰，並扣留其車輛
    牌照，處罰不可謂輕。被告辯稱其因無照駕駛，擔心被罰而先駕駛車輛回家，再
    折返現場情節，並非反於事理，尚可採信。自不能因被告有上開舉動，即認被告
    蓄意變動現場，以圖迴避肇事責任。
六、再查，據卷附道路交通事故調查報告表記載（見偵查卷第十一頁），事故現場已
    無跡證留存，且該報告表僅繪製現場略圖，就車輛與機車如何碰撞，及其相關位
    置，均付之闕如，即無以據以認定被告之車輛確實有與告訴人之機車發生碰撞，
    遑論肇事責任。又本件肇事責任，經原法院函請台灣省基宜區車輛行車事故鑑定
    委員會鑑定結果，據覆：茲因無現場肇事跡證，尤其二車是否擦撞，除二造說詞
    不一，更無明確跡證據以認定，故全案因跡證不明，未便遽作鑑定等語，有該會
    九十一年九月十一日基宜鑑字第九一０五六五號函在卷可憑（見原審卷第四二至
    四四頁）。
七、綜上所述，告訴人指訴被告駕駛車輛與其機車發生碰撞情節，並無任何事證可資
    稽佐，依上開說明，自不能僅憑告訴人之指訴，即據以認定被告有過失犯行。公
    訴人所舉事證，不能本院形成被告有罪之確信。此外，本院復查無其他積極證據
    足資證明被告犯罪。依上開說明，不能證明被告犯罪，即應諭知無罪之判決。原
    判決未詳為勾稽，論處被告罪刑，即有違誤。被告上訴意旨執此指摘原判決不當
    ，提起上訴，為有理由，應由本院予以撤銷，並諭知無罪之判決。
肆、適用之法律：
    刑事訴訟法第三百六十九條第一項前段、第三百六十四條、第三百零一條第一項
    。
本案經檢察官鄭富銘到庭執行職務。
中      華      民      國    九十二    年      五      月     三十     日
                              臺灣高等法院交通法庭
                                  審判長法  官  葉  麗  霞
                                        法  官  鄧  振  球
                                        法  官  李  錦  樑
右正本證明與原本無異。
不得上訴。
                                        書記官  郭  台  發
中      華      民      國    九十二    年      六      月    三        日


司法院資訊處製作；財團法人民間司法改革基金會備份。
